【裁判字號】    89,訴,1895
【裁判日期】    900620
【裁判案由】    偽造文書等
【裁判全文】
臺灣高雄地方法院刑事判決                        八十九年度訴字第一八九五號
    公  訴  人  臺灣高雄地方法院檢察署檢察官
    被      告  丁○○
    被      告  地  ○
    被      告  戊○○
右列被告等因偽造文書等案件，經檢察官提起公訴（八十八年度偵字第二五八八八、
二八○一八號），本院判決如左：
    主  文
丁○○連續意圖為自己不法之所有，以詐術使人將本人之物交付，處有期徒刑壹年貳
月。
地○、戊○○均無罪。
    事  實
一、丁○○自民國八十五年七月七日起至八十六年十一月二十日止，陸續召集其原工
    作地點即高雄市漁會之同事、及高雄市○○區○○街二巷八十四號其母地○住處
    附近之人，組成如附表所示之民間互助會三組，均由其擔任會首，分別自如附表
    所示之時間起會，並均以高雄市○○區○○街二巷八四號其母地○之住處為開標
    地點。丁○○竟意圖為自己不法之所有，基於詐欺取財之概括犯意，自八十五年
    八月間起至八十八年十月十五日止（詳細時間已無從考），先後於每次競標時，
    利用會員未全部到場，並標單上僅載明金額，未填寫會員姓名，及高雄市漁會之
    同事與其母地○上址住處之高雄市旗津區中洲附近鄰居之上開互助會會員互不相
    識之機會，冒用申○○、卯○○、郭啟裕、莊天生、郭阿雄、「阿蘭」、「也仔
    」、「丰盛」、庚○○、洪秀美、未○○、丙○○、馬淑貞、王月貴、甲○○、
    「雪仔」、「秀月」、「啟裕」、「正興」、「秀子」、「雪娥」、「美霞」、
    「阿惠」、戌○○、巳○○、己○○、午○○、朱量盛、天○○、甲○○、「順
    泰」等人之名義，而於每次得標後，再藉以向高雄市漁會之同事佯稱係高雄市旗
    津區中洲附近鄰居之會員得標，向高雄市旗津區中洲附近鄰居佯稱係由其高雄市
漁會之同事得標，分別向各活會會員收取會款，致活會會員陷於錯誤，誤以為係
    該被冒名之會員得標，而分別交付會款（在七千元至八千元間之金額；惟確切金
    額已無法計算）予會首丁○○，而連續向各該次競標時仍為活會之會員詐得財物
    （冒標時仍為活會之會員所交之金額即為詐欺所得之金額，惟因已無法證明確切
    之冒標時間及利息，致無法計算實際上之詐欺總額）。嗣於八十八年十月十五日
    丁○○無故停標如附表所示之三組互助會，寅○○等活會會員始發現互助會尚未
    標取之活會人數比實際僅存會期還多，即如附表編號一之互助會僅尚餘會期三期
    ，活會會數卻係十五會，即共計冒標十二會、如附表編號二之互助會僅餘會期十
    六期，活會會數卻係三十一會，共計冒標十五會、如附表編號三之合會尚餘會期
    十七期，活會會數卻係二十七會，共計冒標十會，丁○○並逃逸無蹤，至此始知
    受騙。
二、案經寅○○、子○○、辰○○○、辛○○○、癸○○○、丑○○、甲○○、乙○○、庚○○、丙○○、巳○○、酉○○、天○○、亥○○○、申○○、未○○、
    戌○○、己○○、壬○○等人訴請台灣高雄地方法院檢察署檢察官偵查起訴。
    理  由
壹、有罪部分：
一、訊據被告丁○○固坦認確有於如附表所示之時、地，陸續召集其原工作地點即高
    雄市漁會之同事、及上址其母地○住處之高雄市旗津區中洲附近鄰居，組成如附
    表所示之民間互助會三組，均由其擔任會首，並均以高雄市○○區○○街二巷八
    四號其母地○之住處為開標地點，而於八十八年十月十五日上開三組互助會全部
    停標之事實不諱，惟矢口否認有何上開犯行，辯稱：如附表編號一所示之互助會
    ，確僅剩三會期，如附表編號二所示之互助會，確剩十六會期，如附表編號三所
    示之互助會，確剩十七會期，但告訴人等所指稱之尚剩活會會員分別為十六會、
    三十一會及二十七會，其中申○○、卯○○（二會）、郭啟裕、莊天生、郭阿雄
    、「阿蘭」、「也仔」、「丰盛」（如附表編號一之互助會），申○○、庚○○
    、洪秀美、未○○（二會）、丙○○、馬淑貞、王月貴、甲○○、「雪仔」、「
    秀月」（如附表編號二之互助會），「啟裕」、「正興」、「秀子」、「雪娥」
    、「美霞」、「阿惠（二會）」（如附表編號三之互助會）等，均係死會會員，
    而戌○○、巳○○、己○○、未○○（如附表編號一之互助會），午○○、朱量
    盛、天○○（如附表編號二之互助會），甲○○、午○○、「順泰」（如附表編
    號三之互助會）等，則係伊向其等借標，又伊係因遭人倒會，並投資房地產失敗
    ，一時週轉不靈，始將如附表所示之三組互會止會，伊並無冒標之情事云云。惟
    查：
  (一)被告丁○○確有於如附表所示之時、地，陸續召集其原工作地點即高雄市漁會之
    同事、及上址其母地○住處之高雄市旗津區中洲附近鄰居，組成如附表所示之民
    間互助會三組，由其擔任會首，並均以高雄市○○區○○街二巷八四號其母地○
    之住處為開標地點，而於八十八年十月十五日上開三組互助會全部停標之事實，
    業據被告丁○○於本院審理時供承不諱，核與告訴人寅○○、子○○、辛○○○
    、癸○○○、丑○○、酉○○、甲○○、庚○○、丙○○、巳○○、天○○、亥
    ○○○、申○○、未○○、戌○○、己○○等人（下稱寅○○人等）於偵查及本
    院審理時證述之情節相符，並有如附表所示三組互助會單影本三紙附卷可稽。此
    部分事實，堪予認定。
  (二)被告丁○○於本院第一次訊問時供承：伊確有冒標如附表所示三組互助會，但詳
    細還要查報（見本院八十九年八月三十日訊問筆錄）等語。復告訴人寅○○等人
    於本院審理時證稱：被告丁○○係以向高雄市漁會之同事佯稱係高雄市旗津區中
    洲附近鄰居得標，向高雄市旗津區中洲附近之會員佯稱係由其高雄市漁會之同事
    得標，因兩邊之人互不相識，故均以為係對方之會員標得會款，始向被告丁○○
    繳付應繳之會款，事後於被告丁○○停標後，雙方面核對結果，始知如附表所示
    之三組互助會，本應僅剩三會期、十六會期及十七會期，但欲尚剩活會會員分別
    為十六會、三十一會及二十七會，並漁會這邊實際是活會，在旗津中洲那邊卻登
    記為死會，旗津中洲這邊實際是活會，但在漁會那邊卻登記為死會等語。
  (三)被告丁○○於本院審理時辯稱：告訴人等指稱之活會會員，其中申○○、卯○○
    （二會）、郭啟裕、莊天生、郭阿雄、「阿蘭」、「也仔」、「丰盛」（如附表
    編號一之互助會），申○○、庚○○、洪秀美、未○○（二會）、丙○○、馬淑
    貞、王月貴、甲○○、「雪仔」、「秀月」（如附表編號二之互助會），「啟裕
    」、「正興」、「秀子」、「雪娥」、「美霞」、「阿惠（二會）」（如附表編
    號三之互助會）等，均係死會會員云云。惟證人即告訴人丙○○於本院審理時證
    稱：伊係參加如附表編號二所示之互助會二會，均為活會等語，證人即告訴人申
○○於本院審理時證述：伊係參加如附表編號一所示之互助會二會，一會活會、
    一會死會，參加附表編號二所示之互助會一會，為活會，因如附表編號一所示之
    互助會，伊與漁會同事戌○○、巳○○、己○○、未○○等共計五會，欲留到最
    後收取死會的錢，但僅收取一會會款，被告即止會等語，證人即告訴人庚○○於
    本院審理時證陳：伊係參加如附表編號一所示之互助會一會，係死會，並參加如
    附表編號二所示之互助會一會，為活會等語，證人即告訴人甲○○於本院審理時
    證稱：伊係參加如附表編號二至三所示之互助會，全係活會，伊從未借標予被告
    丁○○，伊自己曾欲標取會款，但未標得等語，證人莊雪娥（即「雪娥」）於本
    院審理時證稱：伊係參加如附表編號三所示之互助會一會，從未標得，尚係活會
    等語。證人許美霞（即「美霞」）於本院審理時證稱：伊係參加如附表編號三所
    示之互助會一會，從未標得，尚係活會等語，證人即黃朱發桃於本院審理時證稱
    ：伊係以「阿惠」名義參加如附表編號三所示之互助會一會，因家人都叫伊「阿
    惠」，伊從未標得會款，尚係活會等語。證人即告訴人未○○於本院審理時證稱
    ：伊係參加如附表編號一、二所示之互助會各二會，其中如附表編號一所示之互
    助會二會中，有一會係死會，其餘三會均為活會等語。且被告丁○○對於證人庚○○、午○○、未○○、莊雪娥等之證詞，當庭均表示：沒有意見，其等所參加
    之會數確均係活會等語，而對於證人黃朱發桃、許美霞則稱：不知道是否為其會
    員等語。準此，被告丁○○所指稱之死會會員中，除如附表編號一之互助會會員
    即告訴人申○○該會係屬死會（因證人申○○與戌○○、巳○○、己○○、未○○等共計五會中，有一會係死會，業據證人即告訴人申○○、戌○○、己○○、
    未○○於本院審理時證述在卷）外，申○○（如附表編號二之互助會）、庚○○
    、洪秀美、未○○（二會）、丙○○、甲○○、「雪娥」、「美霞」及「阿惠（
    二會）」，實際上均係活會之事實，堪予認定。又證人即告訴人寅○○等人於本
    院審理時證稱：渠等係於被告丁○○停標後，召集各會員開協調會核對之結果，
    始發現如附表所示之三組互助會尚未標取之活會人數比實際僅存會期還多，各組
    互助會之活會會員如同庭呈之各明細表等語，且參以會首召集互助會會員，若既
    已具名成為該互助會會員，衡諸常情，會首必知會員之聯絡地址或電話，以利互
    助會事宜聯絡及會款之交付，被告丁○○雖辯稱：卯○○（二會）、郭啟裕、莊
    天生、郭阿雄、「阿蘭」、「也仔」、「丰盛」（如附表編號一之互助會），洪
    秀美、馬淑貞、王月貴、「雪仔」、「秀月」（如附表編號二之互助會），「啟
    裕」、「正興」、「秀子」（如附表編號三之互助會）等，均係死會會員云云，
    惟本院多次請被告丁○○提出上開卯○○等會員之聯絡地址及電話以供本院查證
    ，被告卻陳稱無法查報，實有違常理？從而，被告丁○○前開辯詞，除如附表編
    號一互助會申○○之部分外，自均不可採信。
  (四)被告於本院審理時辯稱：告訴人等指稱之活會會員，其中戌○○、巳○○、己○○、未○○（如附表編號一之互助會），午○○、朱量盛、天○○（如附表編號
    二之互助會），甲○○、午○○、「順泰」（如附表編號三之互助會）等，則係
    伊向其等借標的云云，並供述：伊向上開互助會會員借標，僅口頭約定，並無簽
    立任何借據等語。然證人即告訴人戌○○於本院審理時證稱：伊係參加如附表編
    號一所示之互助會一會，為活會，且伊並無借標予被告丁○○等語，證人即告訴
    人午○○於本院審理時證稱：如附表編號所示之四組互助會，伊均有參加，編號
    一之互助為死會，編號二至四之互助會均為活會，伊從未借標予被告丁○○等語
    ，證人即告訴人未○○於本院審理時證稱：伊係參加如附表編號一、二所示之互
    助會各二會，其中如附表編號一所示之互助會二會中，有一會係死會，其餘三會
    均為活會，且伊並未將如附表編號一所示之互助會借標予被告丁○○等語，證人
    即告訴人己○○於本院審理時證稱：伊係參加如附表編號一、二所示之互助會各
    乙會，如附表編號一所示之互助會，伊為死會，如附表編號二所示之互助會伊為
    活會，伊並未將上開活會借予被告丁○○，係於止會後被告丁○○與伊談和解時
    ，說算是向伊借標等語，證人即告訴人甲○○於本院審理時證稱：伊係參加如附
    表編號二至三所示之互助會，全係活會，伊從未借標予被告丁○○，伊自己曾欲
    標取會款，但未標得等語。且苟如被告丁○○所言，其係向上開互助會會員戌○○等人借標，衡情戌○○等人僅係被告丁○○之同事或鄰居，果真係將其會數借
    予被告丁○○標取會款，其等為保障自己權益，借標當時豈會不要求被告丁○○
    簽立書據，以為憑據並利將來得以求償，而僅係口頭約定借標予被告丁○○？從
    而，被告所辯：告訴人等指稱之活會會員，其中戌○○等人係伊向其等借標的云
    云，顯係事後卸責之詞，殊難採信。
  (五)綜上，被告丁○○自八十五年八月間起至八十八年十月十五日止，先後於每次競
    標時，利用會員未全部到場，並標單上僅載明金額，未填寫會員姓名，及高雄市
    漁會之同事與其母地○上址住處之高雄市旗津區中洲附近鄰居之上開互助會會員
    互不相識之機會，冒用申○○、卯○○、郭啟裕、莊天生、郭阿雄、「阿蘭」、
    「也仔」、「丰盛」、庚○○、洪秀美、未○○、丙○○、馬淑貞、王月貴、甲○○、「雪仔」、「秀月」、「啟裕」、「正興」、「秀子」、「雪娥」、「美
    霞」、「阿惠」、戌○○、巳○○、己○○、午○○、朱量盛、天○○、甲○○
    、「順泰」等人之名義，而於每次得標後，再藉以向高雄市漁會之同事佯稱係高
    雄市旗津區中洲附近鄰居之會員得標，向高雄市旗津區中洲附近鄰居佯稱係由其
    高雄市漁會之同事得標，以此方式冒標會員會款，而詐取各該次活會會員會款，
    即如附表編號一之合會共計冒標十二會、如附表編號二之合會共計冒標十五會、
    如附表編號三之合會共計冒標十會之事實，應堪認定。被告丁○○既於召集如附
    表所示之三組互助會有冒標之舉，並被告亦自承：係因遭人倒會，並投資房地產
    失敗，一時週轉不靈等語，足見其經濟狀況窘困，其顯有詐欺之不法意圖甚明。
    從而，被告事後翻前詞，空言否認犯行，要無可採，是本件事證明確，被告丁○○上開犯行，已堪認定。
二、按已得標之死會會員，依其與會首間之契約，無論何人得標，均有按期繳交會款
    之義務，故會首冒名盜標，對於已得標之死會會員，並無詐欺可言。被告丁○○
    冒標如附表所示之互助會，詐騙如前所述之各活會會員會款，核其所為，係犯刑
    法第三百三十九條第一項之詐欺取財罪。被告先後多次詐欺取財犯行，時間緊接
    ，觸犯構成要件相同之罪名，顯係基於概括犯意反覆為之，應依連續犯之規定論
    以一罪，並加重其刑。而被告冒標收取會款之行為同時詐欺多數活會會員，為同
    種想像競合，其各次詐欺取款行為均從一詐欺取財罪處斷。爰審酌被告之品行，
    冒標互助會詐取會款，對各活會會員財產權侵害甚鉅，冒標之次數合計高達三十
    七會，金額非少，犯罪之手段、所生危害、及於犯罪後未坦承犯行，亦未清償所
    欠之會錢等犯罪後之態度暨其他一切情狀，量處如主文所示之刑，以資懲儆。
三、公訴意旨另以：被告丁○○於冒用其他會員名義，標取如附表所示三組互助會時
    ，係偽造被冒標人之標單，且被告丁○○於八十八年六月十日所召募之每會一萬
    元，會期自八十八年六月十日起，採內標制，在其母地○上址住處開標，連同會
    首共計五十三會之互助會，亦有連續偽造會員互助會標單，冒標互助會款；因認
    丁○○另犯刑法第二百十條、第二百十六條之行使偽造私文書罪嫌，及八十八年
    六月十日之互助會亦涉犯刑法第二百十條、第二百十六條之行使偽造私文書、及
    刑法第三百三十九條之詐欺取財罪嫌。按如「未書寫標單」或「在標單上未寫被
    冒標人之姓名而只寫投標之標金利息」，並不構成偽造私文書、行使偽造私文書
    之罪責。訊據被告丁○○堅決否認有行使偽造私文書之犯行，辯稱：伊所召募如
    附表所示之三組互助會，及八十八年六月十日之互助會，開標時，標單上均僅載
    明金額，並未填寫欲標取會款會員之姓名等語，經核與證人即告訴人寅○○等人
    於本院審理時證稱：如附表所示之三組互助會，及八十八年六月十日之互助會，
    開標時，標單均僅載明金額，並未填寫欲標取會款會員之姓名等語，所述情節相
    符，且公訴人雖認被告有偽造標單私文書之犯行，卻未提出任何證據以資佐證。
    又被告丁○○堅決否認八十八年六月十日之互助會有冒標之情事，辯稱：於八十
    八年六月十日之互助會伊並冒標詐取會款等語，並告訴人寅○○等人亦證稱：八
    十八年六月十日之互助會已開標七會（包含會首），僅知確有死會會員二人，其
    餘死會會員無法查知等語，是關於八十八年六月十日之互助會部分，亦無任何證
    據足以證明被告丁○○確有冒標之情事。此外，復查既無其他積極證據，足資證
    明被告丁○○確有偽造標單私文書並行使、及於八十八年六月十日之互助會部分
    有冒標之犯行，自不能證明此部分犯罪，本應為無罪之諭知，惟公訴意旨既認此
    部分與前揭有罪部分有牽連及連續犯之裁判上一罪關係，爰均不另為無罪之諭知
    ，附此敘明。
貳、無罪部分：
一、公訴意旨略以：被告地○、戊○○二人明知本身並無給付大額會款之能力，猶與
    被告丁○○共同意圖為自己不法之所有，並基於概括之犯意，自八十五年七月七
    日起，在高雄市○○區○○街二巷八十四號被告地○及戊○○住處，推由丁○○
    任會首，召集如附表所示之四組互助會，使寅○○、子○○、辰○○○、辛○○○、癸○○○、丑○○、甲○○、乙○○、庚○○、丙○○、巳○○、酉○○、
    天○○、亥○○○、申○○、未○○、戌○○、己○○、壬○○等人信為真實下
    分別參加，並均按期繳交會款，詎於八十八年十月十五日被告丁○○無故停標前
    開四組互助會後，活會會員始發現互助會尚未標取之活會人數比僅存會期還多，
    而查知被告丁○○、地○、戊○○三人共同連續偽造會員互助會標單，連續冒標
    互助會款，詐欺取得其他會員互助會款。因認被告地○、戊○○亦共同涉犯刑法
    第二百十六條、第二百十條之行使偽造私文書、及第三百三十九條第一項之詐欺
    取財罪嫌。
二、按犯罪事實應依證據認定之，無證據不得認定其犯罪事實；復不能證明被告犯罪
    者，應諭知無罪之判決，刑事訴訟法第一百五十四條、第三百零一條第一項分別
    定有明文。次按認定不利於被告之事實，須依積極證據，苟積極證據不足為不利
    於被告事實之認定，即應為有利於被告之認定，更不必有何有利之證據，又無論
    直接證據或間接證據，其為訴訟上證明，須於通常一般人均不致於有所懷疑，而
    得確信其為真實之程度者，始得據之為有罪之認定，倘其證明尚未達此一程度，
    而有合理性懷疑之存在時，即無從為有罪之認定，最高法院分別著有三十年上字
    第八一六號及七十六年台上字第四九八六號判例足資參照。本件公訴意旨認被告
    地○、戊○○涉犯上開罪嫌，無非以告訴人寅○○等人之指訴，被告等有主持如
    附表所示三組互助會之開標及收取會款之情事，為其論述依據。
三、訊據被告地○及戊○○固不否認確有於被告丁○○不在時，主持如附表所示三組
    互助會開標，及於會員持會款至上址住處繳付時，幫助收取會款之事實不諱，惟
    堅決否認上開犯行，均辯稱：如附表所示之三組互助會及八十八年六月十日之互
    助會，皆由丁○○召集，伊等僅係會腳並未參與，因丁○○家較遠，所以才在上
    址住處開標，而於丁○○不在時，始交待伊等為開標，並於會員持會款至上址住
    處繳付時，伊等始幫助收取等語。經查：
  (一)告訴人所提出附卷之互助會單影本上所載會首均係被告丁○○，而非被告地○或
    戊○○。被告丁○○於本院審理時供稱：如附表所示之三組互助會及八十八年六
    月十日之互助會，均由伊召募，且均由伊處理，因伊住處較遠，所以才借用伊母
    親地○上址住處開標，而於伊不在時，始交待母親地○或妹戊○○為伊開標等語
    ，並證人即告訴人申○○（高雄市漁會被告丁○○之同事）等人於本院審理時證
    稱：伊等於得知標金後，因與被告丁○○辦公地點不同，即以匯款之方式，匯入
    被告丁○○之帳戶等詞，證人即告訴人寅○○（高雄市旗津區中洲之互助會會員
    ）等人於本院審理時證述：均由被告丁○○來收取會款，有時持至上址被告地○
    住處，而被告丁○○不在，始由被告地○或戊○○代收等語。從而，被告地○及
    戊○○辯稱：互助會皆由丁○○召集，因丁○○家較遠，所以才在上址住處開標
    ，而於丁○○不在時，始交待伊等為開標，並於會員持會款至上址住處繳付時，
    伊等始幫助收取等語，尚與事實相符，堪信為真實。
  (二)衡諸被告地○、戊○○與被告丁○○係為母女與姐妹之關係，代為處理日常生活
    之事務原屬人情之常；復以，被告丁○○並非每一次互助會投標時均有冒標，其
    他互助會員實亦曾確實得標，則縱被告地○及戊○○確有代替被告丁○○開標及
    代收取會款，又如何能確定該次所開標或收取者為被告丁○○冒標所得之會款？
    及如何能確認被告地○及戊○○知悉被告丁○○冒標會員之互助會？從而，在無
    其他佐證足以證明之情形下，尚難憑此遽認被告地○及戊○○確有與被告丁○○
    為屬詐欺共犯。此外，復查無其他積極事證可認被告地○及戊○○確有公訴人所
    指之犯行，揆諸前揭說明，不能證明被告等犯罪，依法應諭知無罪之判決。
據上論斷，應依刑事訴訟法第二百九十九條第一項前段、第三百零一條第一項，刑法
第五十六條、第三百三十九條第一項、第五十五條，罰金罰鍰提高標準條條例第一條
前段，判決如主文。
中      華      民      國        九十    年      六    月      二十    日
                                  臺灣高雄地方法院刑事第六庭
                                      法  官    洪榮家
右正本證明與原本無異。
如不服本判決，應於判決送達後十日內，向本院提出上訴狀。
                                      書記官    陳寰瑛
中      華      民      國        九十    年      六    月      二十    日
附錄本案論罪科刑法條全文：
刑法第三百三十九條第一項：
  意圖為自己或他人不法之所有，以詐術使人將本人或第三人之物交付者，處五年以
  下有期徒刑、拘役或科或併科一千元以下罰金。
附表：
┌──┬──────────┬───┬───┬─────┬───────┐
│編號│  起  會  日  期    │ 金額 │ 會制 │ 會員人數 │  開標地點    │
├──┼──────────┼───┼───┼─────┼───────┤
│一  │  八十五年七月七日  │一萬元│內標制│五十六會  │高雄市旗津區敦│
│    │                    │      │      │          │和街二巷八十四│
│    │                    │      │      │          │號            │
├──┼──────────┼───┼───┼─────┼───────┤
│二  │  八十六年三月一日  │一萬元│內標制│五十五會  │同右          │
├──┼──────────┼───┼───┼─────┼───────┤
│三  │八十六年十一月二十日│一萬元│內標制│四十六會  │同右          │
└──┴──────────┴───┴───┴─────┴───────┘


司法院資訊處製作；財團法人民間司法改革基金會備份。
